【裁判字號】    91,訴,1918
【裁判日期】    920513
【裁判案由】    拆屋還地等
【裁判全文】
臺灣高雄地方法院民事判決  九十一年訴字第一九一八號
    原      告  海軍總司令部  應送達處所：臺北大直郵政第九０一五一號信箱
    法定代理人  甲○○  應送達.
    訴訟代理人  黃宏綱律師
                呂富田律師
    被      告  己○○
                丁○○
                戊○○
    兼
    訴訟代理人  丙○○
    兼
    訴訟代理人  乙○○
右當事人間請求拆屋還地等事件，本院判決如左：
    主      文
被告應將門牌號碼高雄市○○區○○路七十一之二號如附圖所示建八四Ｃ部分面積貳
拾陸平方公尺之房屋遷讓交還原告。
被告應將坐落高雄市○○區○○段第八四地號如附圖所示建八四Ｂ部分面積壹拾平方
公尺及如附圖所示建八四Ｄ部分面積貳拾玖平方公尺土地之地上物拆除，將土地交還
原告。
第一、二項主文所示之履行期間為壹個月。
被告應給付原告新臺幣壹拾萬零陸佰陸拾柒元及自民國九十一年七月十日起至清償日
止，按週年利率百分之五計算之利息，並自民國九十一年六月二十八日起至返還主文
所示第二項土地之日止，按日給付原告新臺幣伍拾伍元之損害金。
原告其餘之訴駁回。
訴訟費用由被告負擔十分之二，餘由原告負擔。
本判決原告勝訴部分，於原告以新臺幣伍拾伍萬元為被告供擔保後，得假執行。但被
告如於假執行程序實施前以新臺幣壹佰陸拾萬伍仟肆佰捌拾伍元為原告預供擔保，
得免為假執行。
原告其餘假執行之聲請駁回。
    事實及理由
一、按訴狀送達後，原告不得將訴變更或追加他訴，但擴張或減縮應受判決事項之聲
    明者，不在此限，民事訴訟法第二百五十五條第一項第三款定有明文。本件原告
    於起訴狀請求判決，(一)被告應將坐落高雄市○○區○○路七十一之二號如附圖所
    示建八四Ｃ部分之房屋遷讓交還原告；(二)被告應將坐落高雄市○○區○○段第八
    四地號如附圖所示建八四Ｂ部分及如附圖所示建八四Ｄ部分土地之地上物拆除，
    將土地交還原告；(三)被告應給付原告新臺幣（下同）二十五萬七千三百二十五元
    及自起訴狀繕本送達翌日起至清償日止，按週年利率百分之五計算之利息，並自
    起訴之日起至返還上揭所示土地之日止，按日給付原告一百四十一元之損害金。
    嗣於起訴狀繕本送達後，於民國（下同）九十二年三月六日本院準備程序期日，
    除拆除房屋交還土地外，就上開損害金部分及遲延利息起算日分別擴張、減縮為
    被告應給付原告三十三萬五千八百元及自起訴狀繕本最後送達翌日起至清償日止
    ，按週年利率百分之五計算之利息，並自起訴之日起至返還上揭所示土地之日止
    ，按日給付原告一百八十四元之損害金。其上揭擴張損害金數額及減縮遲延利息
    起算日部分，分別係屬擴張、減縮應受判決事項之聲明，參諸前揭規定，均應予
    准許，合先敘明。
二、原告起訴主張：
  (一)坐落高雄市○○區○○段第八四地號土地（下稱系爭土地）係中華民國所有，而
    原告為管理人。訴外人陳有唐為原告之員工，配住原告所有坐落於系爭土地上門
    牌為高雄市○○區○○路七十一之二號如附圖所示建八四Ｃ部分磚造平房宿舍房
    屋一棟（下稱系爭房屋），並於四十五年無權占有如附圖所示建八四Ｄ部分之系
    爭土地並於其上興建地上物居住，另於五十六年間購買訴外人董毓麟所建坐落於
    如附圖所示建八四Ｂ部分系爭土地上之廚房地上物，而該部分之土地原亦為訴外
    人董毓麟所無權占有。嗣訴外人陳有唐於八十六年七月十三日死亡，被告為訴外
    人陳有唐之繼承人，自因繼承而取得對上揭不動產之占有。
  (二)然配住宿舍之法律關係為使用借貸，訴外人即原配住人陳有唐既已退休且死亡，
    該使用借貸之目的應已完畢，被告為訴外人陳有唐之繼承人，而原告亦向被告多
    次表示要求遷讓交還系爭房屋，惟迄今未果，遂以本件起訴狀繕本送達為終止使
    用借貸契約之意思表示，兩造借用關係既經終止，且借貸目的亦已完畢，被告於
    借貸目的完畢且經終止後，仍占有使用，即屬無權占有，爰依民法第四百六十四
    條之借用物返還請求權及民法第七百六十七條所有物返還請求權，請求被告遷讓
    交還系爭房屋；另被告現仍無權占有坐落系爭土地如附圖所示建八四Ｂ部分及建
    八四Ｄ部分之土地，則依民法第七百六十七條所有物返還請求權，請求被告拆屋
    交還土地，而被告無權占有使用系爭建物之基地，享有如租金之不當得利，致原
    告受有損害，並依民法第一百七十九條不當得利之法律關係請求被告應返還其利
    益等語。並聲明：(1)被告應將門牌號碼高雄市○○區○○路七十一之二號如附圖
    所示建八四Ｃ部分之房屋遷讓交還原告；(2)被告應將坐落高雄市○○區○○段第
    八四地號如附圖所示建八四Ｂ部分及附圖所示建八四Ｄ部分土地之地上物拆除，
    將土地交還原告；(3)被告應給付原告三十三萬五千八百元及自起訴狀繕本最後送
    達翌日起至清償日止，按週年利率百分之五計算之利息，並自起訴之日起至返還
    上揭所示土地之日止，按日給付原告一百八十四元之損害金；(4)原告願供擔保，
    請宣告假執行。
三、被告均以：
  (一)訴外人陳有唐於八十六年七月十三日死亡，被告為訴外人陳有唐之繼承人，且被
    告均願將坐落系爭土地如附圖所示建八四Ｃ房屋及建八四Ｂ、建八四Ｄ部分之地
    上物，分別交還及拆除返還予原告。
  (二)惟訴外人陳有唐就如附圖所示建八四Ｃ部分之系爭房屋、訴外人董毓麟於如附圖
    所示建八四Ｂ部分土地所建之廚房地上物及前揭建物所占有系爭土地部分均係經
    原告同意借用；至於就如附圖所示建八四Ｄ部分系爭土地之地上物，自訴外人陳
    有唐於四十五年興建後迄八十年間，長達約三十五年之久，原告均無異議，且原
    告亦同意訴外人陳有唐就系爭建物申請裝設自來水水錶使用，顯見原告有默示同
    意借用坐落系爭土地如附圖所示建八四Ｄ部分之土地。現原告因訴外人即借用人
    陳有唐之死亡，而以起訴狀繕本之送達，為終止系爭使用借貸契約法律關係，則
    被告於原告終止系爭使用借貸契約前，並非無權占有上揭土地，況且被告均已於
    八十五年六月二十七日（本件起訴前五年）前遷出系爭房地並拋棄占有，亦未將
    系爭房地出租予他人，被告既無獲得任何不法利益，當無返還如租金之不當得利
    予原告之責任等語置辯，並聲明：駁回原告之訴，如受不利之判決，願供擔保請
    免為假執行。
四、兩造不爭執之部分：原告主張系爭土地係中華民國所有，而原告為管理人。訴外
    人陳有唐為原告之員工，配住原告所有坐落系爭土地上之系爭房屋宿舍，並於四
    十五年於如附圖所示建八四Ｄ部分之土地上興建地上物居住，另於五十六年間向
    訴外人董毓麟購買其所建如附圖所示建八四Ｂ部分之廚房地上物，嗣訴外人陳有
    唐於八十六年七月十三日死亡，被告為訴外人陳有唐之繼承人之事實，業據原告
    提出房屋中文清冊、戶籍謄本、土地登記謄本各一份為證，核屬相符，且為被告
    所不爭執，堪信為真實。
五、本件爭點應為：(一)被告就如附圖所示建八四Ｃ部分之系爭房屋，是否業已拋棄占
    有；(二)被告就如附圖所示建八四Ｂ、建八四Ｄ部分之地上物所占有系爭土地部分
    ，是否為「無權占有」；(三)原告主張之相當於租金之不當得利計算是否有當。茲
    分述如下：
  (一)原告主張被告應將如附圖所示建八四Ｃ部分之系爭房屋遷讓交還原告，惟被告則
    以如附圖所示建八四Ｃ部分之系爭房屋，被告均業已遷出該地並拋棄占有等語置
    辯。經查：
    (1)按占有得因繼承原因之發生，由被繼承人移轉至繼承人；又占有人拋棄其占有
      者，占有固因事實上管領力之喪失而消滅，但占有人需有拋棄之意思，且為拋
      棄之行為者，否則占有仍不消滅。而如附圖所示建八四Ｃ部分之系爭房屋，被
      告因繼承訴外人陳有唐而占有之，已如前述，惟被告雖辯稱有拋棄占有之意思
      表示，然查被告仍持有系爭房屋之鑰匙並未交還原告，亦未向原告為拋棄占有
      系爭房屋之意思表示，另被告自八十六年五月份起至九十一年五月份止，仍有
      繳納自來水之基本用水費之事實，業經被告所自承在卷，並提出繳費證明單影
      本十五張為證，核屬相符，是以被告應無拋棄占有系爭房屋之意思，其前揭辯
      稱業已拋棄占有云云，顯不足採信。
    (2)按民法第四百七十條規定，未定期限之使用借貸，借用人應於依借貸之目的使
      用完畢時返還之。又按因任職關係獲准配住系爭房屋，固屬使用借貸之性質，
      然其既經離職，依借貨之目的，當然應視為使用業已完畢，按諸民法第四百七
      十條之規定，被上訴人自得據以請求交還系爭房屋（最高法院四十四年臺上字
      第八０二號判例要旨參照）。故公務人員因任職關係獲准配住宿舍，性質為使
      用借貸，如借用人即獲配人已離職或退休，依借貸宿舍之目的，應視為使用業
      已完畢，貸與人得為返還之請求，於此情形，借用人及其眷屬或其繼承人之繼
      續占有使用宿舍，均屬無權占有。本件訴外人陳有唐因任職時獲配如附圖所示
      建八四Ｃ部分之系爭房屋，其於八十年六月三十日退休，且於八十六年七月十
      三日死亡之事實，為兩造所不爭執，則使用借貸系爭之目的即已完畢，原告與
      訴外人陳有唐間成立之使用借貸契約關係即當然消滅，是以訴外人陳有唐之繼
      承人即被告占有系爭房地，即屬無占有之正當權源。依民法第四百七十條第一
      項規定，被告自負騰空返還系爭房屋義務，因此原告主張被告應將系爭房屋遷
      讓交還原告，為有理由。
  (二)原告主張被告就如附圖所示建八四Ｂ、建八四Ｄ部分之地上物所占有系爭土地部
    分為無權占有等語；被告則抗辯：如附圖所示建八四Ｂ部分土地係經原告同意借
    用，而如附圖所示建八四Ｄ部分系爭土地，原告則有默示同意借用等語，並以前
    揭情詞置辯。經查：
    (1)被告雖提出五十六年五月二十六日之訴外人陳有唐之借住報告影本一紙，以證
      明訴外人陳有唐係經原告同意而有權占有系爭土地等語，惟自該報告之內容載
      明略以：訴外人陳有唐於四十五年結婚後，即自建克難房屋一間居住（按指
      附圖所示建八四Ｄ部分），訴外人董毓麟因故解雇，將其原住公家房屋（按
      指如附圖所示建八四Ｃ部分之系爭房屋）及自建廚房（按指如附圖所示建八四
      Ｂ部分），業已遷出空閒請准將上揭房屋及廚房借予訴外人陳有唐使用，訴外
      人陳有唐願將興建廚房之材料費用一千元給付予訴外人董毓麟等語觀之，如附
      圖所示建八四Ｂ部分應為訴外人董毓麟所自建之未辦保存登記建物，其原始所
      有權人亦應為訴外人董毓麟，應可認定，原告自無將其借予訴外人陳有唐之權
      利，且原告亦無提出訴外人董毓麟所自建之未辦保存登記建物，係經原告同意
      使用土地之證據供本院審酌，是以上揭報告意旨應係指原告同意將訴外人董毓
      麟原住公家宿舍即如附圖所示建八四Ｃ部分之系爭房屋借予訴外人陳有唐使用
      。至於該報告雖亦有載明訴外人陳有唐於四十五年後，自建附圖所示建八四Ｄ
      部分房屋，而原告亦未為異議之表示，惟尚難據此逕以推論原告有默示同意訴
      外人陳有唐占有系爭土地，故被告前揭辯稱，尚不足採信。
    (2)另被告復提出八十二年十二月二十九日原告內部簽呈影本一份為證，證明如附
      圖所示建八四Ｂ、建八四Ｄ部分之地上物，經訴外人陳有唐陳請原告同意而裝
      設自來用水之水錶，且附圖所示建八四Ｄ部分之地上物，業經訴外人陳有唐興
      建約三十五年之久，原告均無異議，故應係原告有默示同意占有系爭土地等語
      ，惟自該內部簽呈報告之內容載明略以：訴外人陳有唐為非合法公地自建戶，
      用戶水錶之申請需簽奉權責長官核可後方得裝設，基於照顧榮民及用水問題建
      請同意裝設等語觀之，原告亦僅係基於照顧榮民及解決用水問題，而同意訴外
      人陳有唐申請裝設自來用水水錶，並未因此同意訴外人陳有唐得合法使用系爭
      土地，故被告上揭辯稱，亦不足採信。
    (3)況退萬步言，縱令原告有為默示同意將附圖所示建八四Ｂ、建八四Ｄ部分之地
      上物所占有系爭土地部分借予訴外人陳有唐無償使用，然原告亦係因訴外人陳
      有唐任職於原告處，而將上揭系爭土地借予之，訴外人陳有唐於八十年六月三
      十日退休，且於八十六年七月十三日死亡之事實，已如前述，則使用借貸系爭
      之目的即已完畢，原告與訴外人陳有唐間成立之使用借貸契約關係亦即當然消
      滅，是以訴外人陳有唐之繼承人即被告占有系爭土地，即屬無占有之正當權源
      ，為無權占有。依民法第七百六十七條所有物返還請求權規定，被告自返還上
      揭系爭土地義務，因此原告之前揭主張亦為有理由。
  (三)原告前揭主張之相當於租金之不當得利計算是否有當，經查：
    (1)按無權占有他人土地，可能獲得相當於租金之利益，為社會通常觀念（最高法
      院六十一年臺上字第一六九五號判例要旨參照）。而城市地方房屋租金，以不
      超過土地及建築改良物申報總價年息百分之十為限；又租用基地，建築房屋，
      其租金以不超過土地申報總價額年息百分之十為限，土地法第九十七條第一項
      、第一百零五條分別定有明文。所謂土地總價額，係以法定地價為準，土地法
      施行法第二十五條亦有規定，而法定地價，依土地法第一百四十八條規定，係
      土地所有人依該法規定所申報之地價。則依此計收租金之規定，於不當得利事
      件固非可當然一體適用，然非不可據以為計算不當得利損害金之標準。又所謂
      年息百分之十為限，乃指基地租金之最高限額而言，並非必須照申報價額年息
      百分之十計算之，且尚須斟酌基地之位置，工商繁榮程度、使用人利用基地之
      經濟價值、所受利益，彼等關係及社會感情等情事，以為決定。
    (2)本件被告無權占用系爭土地，業經認定如前所述。是原告依不當得利之法律關
      係，請求起訴前五年期間內（即自八十六年六月二十五日起至九十一年六月二
      十六日止）及自九十一年六月二十七日起至返還系爭土地止，按日給付相當於
      租金之不當得利，洵屬正當，應予准許。本院斟酌系爭土地非屬都會工商繁榮
      地帶，位於高雄市左營區海軍中山堂之後方，僅有寬約一點五米之巷道供對外
      出入，而被告之使用狀況，僅為簡陋之宿舍，附近均為磚瓦平房，並考量目前
      社會經濟情況等情，認系爭土地按申報地價年息百分之三計算相當於租金之不
      當得利，應屬相當。
    (3)本件既經本院履勘現場，並命高雄市政府地政處楠梓地政事務所勘測後繪製複
      丈成果圖，附卷為憑，且為兩造所不爭執，則自應以此測量之面積為計算本件
      原告所受相當於租金之不當得利損害金之標準。是被告無權占有附圖所示建八
      四Ｂ部分面積為十平方公尺、附圖所示建八四Ｄ部分面積為二十九平方公尺，
      合計為三十九平方公尺。
    (4)又系爭土地，每平方公尺之申報地價，八十三年七月起為一萬六千八百三十元
      ，八十六年七月一日起及八十九年七月一日起均為一萬七千二百元，此有高雄
      市楠梓地政事務所九十一年三月十三日核發之地價謄本一紙在卷可查。故原告
      得依據不當得利之法律關係，請求被告給付自八十六年六月二十五日起至九十
      一年六月二十六日止，按各該年度土地申報總價額之年息百分之三計算相當於
      租金之損害金十萬零六百六十七元（計算式為：[
      39x16830x3%x6/365]+[39x17200x3%x1820/365 ] =100667，按四捨五入），及
      自起訴狀繕本最後送達翌日即九十一年七月十日起至清償日止，按年息百分之
      五計算之利息，暨自九十一年六月二十八日（起訴翌日）起至返還系爭土地之
      日止，按日給付原告五十五元（計算式為：39x17200x3%/365=55）之損害金，
      為有理由，逾此部分之請求，本院認為無理由，應予駁回。
六、綜上所述，本件原告主張，訴外人陳有唐係因任職於原告而配住附圖所示建八四
    Ｃ部分之系爭房屋，因借貸目的已完畢，被告為訴外人陳有唐之繼承人仍占有使
    用之，而被告就如附圖所示建八四Ｂ、建八四Ｄ部分之地上物所占有系爭土地部
    分亦為被告無權占用，應為可採，被告所辯均無可取。是以原告得依繼承法律關
    係、民法第四百六十四條之借用物返還請求權及民法第七百六十七條所有物返還
    請求權，請求被告遷讓交還系爭房屋，並判決如主文第一項所示，洵屬正當，應
    予准許；另依繼承法律關係、民法第七百六十七條所有物返還請求權，請求被告
    拆屋還地，並依民法第一百七十九條不當得利之規定，請求被告給付十萬零六百
    六十七元，及自起訴狀繕本最後送達翌日即九十一年七月十日起至清償日止，按
    年息百分之五計算之利息，暨自九十一年六月二十八日（起訴翌日）起至返還系
    爭土地之日止，按日給付原告五十五元，於法即屬有理，應予准許，逾此部份之
    請求，為無理由，應予駁回。又拆屋還地非立時可就，本院斟酌等實際情狀，定
    履行期間一月，以資兼顧，附此敘明。
七、兩造陳明願供擔保，聲請宣告假執行或免為假執行，經核原告勝訴部分，合於法
    律規定，爰分別酌定相當之擔保金額宣告之；至原告其餘假執行之聲請，因其訴
    之駁回而失所依據，不予准許，應併予駁回。
八、本件事證已臻明確，兩造其餘主張陳述及所提證據，於判決結果已無影響，爰不
    一一論列，併此敘明。
九、據上論結，本件原告之訴一部為有理由，一部為無理由，依民事訴訟法第七十九
    條但書、第八十五條第一項、第三百九十條第二項、第三百九十二條，判決如主
    文。
中      華      民      國    九十二    年      五      月    十三      日
                              臺灣高雄地方法院民事第六庭
~B1審判長法官  朱玲瑤
~B2法      官  李麗珠
~B3法      官  唐中興
右為正本係照原本作成。
如對本判決上訴，須於判決送達後廿日內向本院提出上訴狀。
中      華      民      國    九十二    年      五      月     十三     日
~B法院書記官  張義龍


司法院資訊處製作；財團法人民間司法改革基金會備份。
